# Uniformiser la Syntaxe R

Dans ce chapitre, nous vous proposons des lignes directrices pour uniformiser la syntaxe R au sein de notre organisation. Ces propositions visent à renforcer la cohérence, à faciliter la lisibilité et à encourager la collaboration entre les membres de l'équipe. Nous vous invitons à les adopter progressivement, en gardant à l'esprit qu'elles sont conçues pour être cohérentes avec les principes du tidyverse.

## Structure et Organisation du Code

Nous vous proposons de structurer le code en suivant ces principes pour améliorer sa clarté et sa maintenabilité.

**Modularité**

-   Décomposez le code en fonctions réutilisables et bien nommées.

```{r, eval=FALSE}
calculate_mean <- function(data, var) {
  data %>%
    group_by(category) %>%
    summarize(mean_value = mean({{ var }}, na.rm = TRUE))
}
```

**Sections Commentées**

-   Divisez le code en blocs logiques à l'aide de commentaires.

```{r, eval=FALSE}
# --- Importation des données ---
data <- read_csv("data.csv")

# --- Nettoyage des données ---
cleaned_data <- data %>%
  filter(!is.na(variable))
```

**Fichiers Scripts**

-   Chaque script doit avoir une responsabilité principale, par exemple l'importation de données, le nettoyage, ou l'analyse.

-   Si un script devient trop long, envisagez de le diviser en plusieurs scripts.

## Nommage des Objets

Un nommage clair et cohérent facilite la compréhension et la maintenance du code. Voici nos propositions :

**Variables et Fonctions**

-   Utilisez des noms descriptifs en anglais, avec la notation snake_case.

```{r, eval=FALSE}
mean_temperature <- calculate_mean(data, temperature)
```

**Constantes**

-   Nommez les constantes en majuscules avec des underscores pour séparer les mots.

```{r, eval=FALSE}
MAX_ITERATIONS <- 100
```

**Variables Temporaires**

-   Réservez des noms comme `tmp`, `i`, ou `j` pour des variables temporaires dans des boucles ou des opérations rapides.

## Style de Code

Pour un code propre et lisible, nous vous proposons les règles suivantes :

**Indentation**

-   Utilisez deux espaces pour l\'indentation. Évitez les tabulations.

**Espaces**

-   Ajoutez un espace après chaque virgule dans les arguments de fonctions et autour des opérateurs mathématiques et logiques.

```{r, eval=FALSE}
result <- a + b
data <- data %>% filter(var1 > threshold)
```

**Longueur des Lignes**

-   Limitez la longueur des lignes de code à 80 caractères pour éviter le défilement horizontal.

**Accolades**

-   Ouvrez les accolades `{` sur la même ligne que la condition, et fermez-les sur une nouvelle ligne.

```{r, eval=FALSE}
if (x > 0) {
  print("Positive")
}
```

## Gestion des Données

Nous vous recommandons d'adopter le tidyverse pour la gestion des données, en raison de sa cohérence et de sa lisibilité.

**Tidyverse**

-   Favorisez l'utilisation des fonctions du tidyverse (`dplyr`, `tidyr`, etc.).
```{r, eval=FALSE}
summarized_data <- data %>%
  group_by(category) %>%
  summarize(mean_value = mean(var2, na.rm = TRUE))
```

**Pipelines (`%>%`)**

-   Utilisez le pipe `%>%` pour chaîner les opérations de manière claire.

```{r, eval=FALSE}
cleaned_data <- raw_data %>%
  filter(!is.na(variable)) %>%
  mutate(variable = as.numeric(variable))
```

**Noms des Colonnes**

-   Utilisez la notation snake_case pour les noms de colonnes, avec des noms significatifs.

```{r, eval=FALSE}
data <- data %>%
  rename(mean_temp = avg_temperature)
```

## Documentation et Commentaires

Pour rendre le code plus compréhensible, nous vous suggérons d'adopter ces pratiques en matière de documentation :

**Commentaires**

-   Expliquez les portions complexes du code avec des commentaires concis.
```{r, eval=FALSE}
# Calculer la moyenne de chaque groupe
grouped_data <- data %>%
  group_by(category) %>%
  summarize(mean_value = mean(var2, na.rm = TRUE))
```

**Documentation des Fonctions**

-   Documentez chaque fonction en utilisant roxygen2 pour faciliter l'utilisation par d'autres.
```{r, eval=FALSE}
#' Calculate the mean value of a variable
#'
#' @param data A data frame containing the data
#' @param var The name of the variable to summarize
#' @return A data frame with the mean value
calculate_mean <- function(data, var) {
  data %>%
    group_by(category) %>%
    summarize(mean_value = mean({{ var }}, na.rm = TRUE))
}
```


## Tests et Validation

Pour garantir la fiabilité du code, nous vous proposons d'intégrer des tests et des validations :

**Tests Unitaires**

-   Pour les fonctions complexes ou critiques, écrivez des tests unitaires avec `testthat`.
```{r, eval=FALSE}
test_that("calculate_mean works correctly", {
  result <- calculate_mean(data, var)
  expect_equal(result$mean_value, expected_value)
})
```


**Validation des Données**

-   Avant d'effectuer des analyses, validez la structure et la qualité des données.

```{r, eval=FALSE}
stopifnot(all(!is.na(data$variable)))
```

## Gestion des Packages

Pour une gestion efficace des packages, nous vous suggérons les pratiques suivantes :

**Chargement des Packages**

-   Chargez les packages nécessaires au début du script.
```{r, eval=FALSE}
library(dplyr)
library(ggplot2)
```


**Version des Packages**

-   Documentez les versions critiques des packages ou utilisez `renv` pour assurer la reproductibilité.
```{r, eval=FALSE}
renv::snapshot()
```

## Gestion des Erreurs

Nous vous recommandons d'adopter une gestion proactive des erreurs pour améliorer la robustesse du code :

**Gestion des Exceptions**

-   Utilisez `tryCatch` pour capturer et gérer les erreurs dans les processus critiques.

```{r, eval=FALSE}
result <- tryCatch({
  risky_operation()
}, error = function(e) {
  message("An error occurred: ", e$message)
  NULL
})
```
   

## Reproductibilité

Pour assurer la reproductibilité des analyses, nous vous proposons de suivre ces pratiques :

**Set Seed**

-   Utilisez `set.seed()` pour assurer la reproductibilité des résultats aléatoires.
```{r, eval=FALSE}
set.seed(123)
```


**Scripts Paramétrables**

-   Lorsque possible, écrivez des scripts paramétrables pour permettre leur réutilisation.

```{r, eval=FALSE}
params <- list(input_file = "data.csv", output_file = "results.csv")
process_data <- function(params) {
  data <- read_csv(params$input_file)
  # Traitement des données
  write_csv(data, params$output_file)
}
process_data(params)
```

Ces propositions sont ouvertes à la discussion et à l'adaptation en fonction des besoins spécifiques de nos projets. En adoptant ces pratiques, nous visons à rendre notre code plus lisible, maintenable et compatible avec les standards de la communauté R, tout en restant fidèle à la philosophie du tidyverse.
