# Cartes interactives

## Configuration de base

Syntaxe de base pour créer une carte :

```{r, eval=FALSE}
install.packages("leaflet")
library(leaflet)
```


```{r include=FALSE}
library(leaflet)
library(dplyr)
```

```{r}
leaflet() %>%
  addTiles() %>%
  setView(lng = -73.5673, lat = 45.5017, zoom = 10)
```


## Ajout de données géographiques
```{r}
data <- data.frame(lng = c(-73.5673, -73.568, -73.569),
                   lat = c(45.5017, 45.502, 45.503),
                   label = c("Point 1", "Point 2", "Point 3"))

leaflet(data) %>%
  addTiles() %>%
  addMarkers(~lng, ~lat, popup = ~label)
```

## Personnalisation des cartes
Personnalisation des styles de marqueurs, de polygones, de lignes.
Utilisation des options comme addLegend() pour ajouter des légendes aux cartes.
Personnalisation de tuiles avec addProviderTiles() (e.g., OpenStreetMap, CartoDB, etc.).

```{r}
# Créer une carte Leaflet avec des tuiles OpenStreetMap (par défaut)
leaflet() %>%
  addProviderTiles(providers$OpenStreetMap) %>%
  setView(lng = -73.5673, lat = 45.5017, zoom = 10)

# Créer une carte Leaflet avec des tuiles CartoDB.Positron
leaflet() %>%
  addProviderTiles(providers$CartoDB.Positron) %>%
  setView(lng = -73.5673, lat = 45.5017, zoom = 10)
```

providers$OpenStreetMap : Utilise les tuiles par défaut d'OpenStreetMap.
providers$CartoDB.Positron : Utilise un style de carte plus clair, minimaliste, souvent utilisé pour des visualisations de données.
Vous pouvez consulter la liste complète des styles de tuiles disponibles avec {leaflet} en visitant le site : https://leaflet-extras.github.io/leaflet-providers/preview/.

Cela vous permettra de choisir la tuile qui convient le mieux à votre projet.

## Interaction utilisateur
Explication sur les interactions telles que les popups, les survols, et la capture d'événements comme les clics sur des marqueurs.

```{r}
leaflet() %>%
  addTiles() %>%
  addMarkers(lng = -73.5673, lat = 45.5017, popup = "Centre-ville de Montréal")
```

## Gestion de grandes quantités de données

Conseils sur l'utilisation de Leaflet pour visualiser de grandes quantités de points (e.g., clustering).

```{r}
# Exemples de données avec coordonnées longitude/latitude
data <- data.frame(
  lng = c(-73.5673, -73.568, -73.569, -73.570, -73.571),
  lat = c(45.5017, 45.502, 45.503, 45.504, 45.505),
  label = c("Point 1", "Point 2", "Point 3", "Point 4", "Point 5")
)

# Création de la carte avec clustering des marqueurs
leaflet(data) %>%
  addTiles() %>%
  addMarkers(~lng, ~lat, popup = ~label, clusterOptions = markerClusterOptions())
```

